最高法院民事判決　　　　　　　　　　　　　　　　八十七年度台上字第一四七號
　　上　訴　人　黃哲忠
　　訴訟代理人　連一鴻律師
　　被 上訴 人　三圓建設股份有限公司
　　法定代理人　陳浴生
右當事人間請求返還保證金事件，上訴人對於中華民國八十六年五月二十一日台灣高
等法院第二審判決（八十五年度上字第一九六七號），提起上訴，本院判決如左：
    主  文
原判決除假執行部分外廢棄，發回台灣高等法院。
    理  由
本件被上訴人主張：伊於民國八十一年一月十九日就上訴人所有坐落台北縣淡水鎮○
○段四二一號、四三六號土地與之簽定提供土地合作興建房屋契約書（以下稱契約書
），並由伊簽發以中國農民銀行為付款人、發票日為八十一年一月十三日、票面金額
為新台幣（下同）三百萬元之支票交付上訴人作為保證金。嗣因該合建土地其餘所有
人拒絕改建，致無法全部簽妥，伊乃於八十三年九月間依契約書第十二條第三項約定
，發函通知上訴人解除契約，依民法第二百五十九條規定，伊得請求上訴人返還保證
金三百萬元等情，求為命上訴人如數給付及加付自支付命令聲請狀送達之翌日起之法
定利息之判決。
上訴人則以：契約書第十二條第三項約定被上訴人解除契約應受六十天期限之限制，
被上訴人於契約所定之六十天期限內，或因未與全部地主洽談合建，或因地主婉拒合
建，已確定不能全部簽約完竣，依該約定，被上訴人即應在解除合建契約或請求伊配
合順延簽約期限二者之間作一抉擇，因被上訴人未表示解除契約，則契約解除權已因
六十日期限屆滿而消滅。且被上訴人未請求伊順延簽約期限，任令拖延，致景氣滑落
，事過三年六月，始對伊主張解除契約，請求返還保證金，實無理由等語，資為抗辯
。
原審將第一審所為被上訴人敗訴之判決廢棄，改判如其聲明，無非以：被上訴人主張
兩造間簽訂契約書及上訴人收受被上訴人之三百萬元保證金等事實，業據提出契約書
及支票影本為證，復為上訴人所不爭執。契約書所載簽約人之地主欄（甲方）為空白
，第一條第一項約定：「甲方所有土地座落……等四十六筆地號土地面積……提供乙
方（即被上訴人）出資興建……大樓。」上訴人提供合建之土地僅為其中二筆，是契
約書所指之甲方，除被上訴人外，尚包括其餘土地所有人。契約書第十二條第三項約
定：「本合約未能在六十天內全部簽約完竣時，本約得解除，但乙方（即被上訴人）
欲順延時，甲方應配合順延之。至乙方認為無法全部簽約時，經乙方通知，甲方於二
星期內無息退還全部保證金。」之文義為：被上訴人如未能與其他地主在六十天內全
部完成合建契約手續，其後兩造均得解除契約，但被上訴人欲順延時，上訴人應予配
合，即上訴人不得解除契約；被上訴人如無法與其他全部地主完成合建契約時，經被
上訴人單方通知（即解除契約），上訴人即應於二星期內無息退還所受領之保證金。
此六十天屬兩造約定被上訴人與所有其他地主簽約之期限，而非兩造行使契約解除權
之期間。蓋果兩造訂約後之六十天內，被上訴人仍未能與全部地主訂立契約時，兩造
均得解除契約，非僅被上訴人一方。但如兩造均未於訂約六十天後行使契約解除權，
兩造間之契約，亦不生當然消滅之效果；再由契約所定「乙方（即被上訴人）欲順延
時，甲方（即上訴人）應配合順延之」旨在限制上訴人之契約解除權，非指「六十天
屆滿之時，被上訴人即應在解除契約及延長期限之間，作一選擇」之意。況被上訴人
主張其曾於八十一年八月二十五日向上訴人表示解除兩造間之契約，嗣兩造再於八十
二年二月間以協議書約定同意取銷解約通知之效力，並同意按原先簽訂之契約書繼續
開發，有被上訴人所提出之協議書可參，且為上訴人所不爭執，由是亦可認該六十天
絕非限制被上訴人解約之期限。至其後兩造以契約方式，表示取銷上開解約通知之效
力，並願依契約書繼續合建關係等情，乃兩造再以契約延長合建契約關係，故上訴人
所辯依契約書之意旨，被上訴人在訂約後六十天內應在解除契約與請求上訴人配合順
延二者之間為一抉擇云云，與契約書不合。亦與其本身在六十天後之「同意延長契約
期限」之行為有違，所辯殊難採取。又被上訴人未能與其他地主於兩造訂約後六十天
內完成簽約手續，此後兩造均得任意解除契約，旨在保障兩造之權利，即兩造均得衡
酌情形，決定斯時是否繼續合建關係，如被上訴人要求順延，則上訴人應予配合，此
表面上雖對上訴人不利，但上訴人既仍獲有繼續無償使用保證金之利益，故未必全然
不利。兩造之約定解除權固未定期，兩造於該六十天後均得催告他造確答是否為解除
契約，惟兩造既均未定期催告他造是否解除契約，自不生依法喪失解除權之問題。上
訴人雖辯稱被上訴人未表示請求其順延簽約期限，任令拖延，致景氣滑落，且事過三
年六月，始對其主張契約解除，請求返還保證金，實無理由云云。然被上訴人於兩造
簽約後之六十天屆滿時，未請求上訴人順延簽約期限，並不因而使其喪失解除契約之
權，已如前述，而其後房屋市場景氣滑落，非兩造訂約時所可預見。且被上訴人於八
十一年八月間曾表示解除契約之意，果上訴人於八十二年二月間，不與被上訴人協議
繼續合建契約關係，上訴人早即負有返還保證金之義務，是被上訴人於八十三年十一
月間再依契約書之上開約款，主張解除兩造間之契約，與誠信無違。上訴人雖又抗辯
其於第一審業已主張因被上訴人違反契約書第十一條約定而沒收保證金云云。然該項
約定之內容為：「雙方有違反本約應履行條款即視為違約，雙方同意依下列方式處理
：1.如乙方違約時，已付給甲方之保證金……全部沒收」，而兩造間並未約定上訴人
應於約定期限內與其他地主完成簽約手續，否則即構成違約，從而上訴人以被上訴人
違約而沒收系爭保證金，於法殊屬無據。綜上所述，被上訴人依契約書第十二條第三
項約定主張解除契約，並依民法第三百五十九條規定請求上訴人返還保證金三百萬元
及自上訴人收到支付命令之翌日即八十四年七月五日起之法定遲延利息，應予准許等
詞，為其判斷之基礎。
查兩造簽訂契約書，嗣被上訴人於八十一年八月二十五日向上訴人為解除契約之意思
表示，兩造再於八十二年間以協議書約定同意取銷解約通知之效力，並同意原先簽訂
之合建契約繼續開發，繼續兩造間之合建關係，有被上訴人所提出之契約書、協議書
等件影本可證（見一審卷一一至一八、一三五頁），並為原審所認定。於此情形，兩
造間之合建關係繼續存在，契約書仍然有效，除非嗣後兩造合法解除契約，否則兩造
仍應受契約書之拘束，被上訴人不得請求上訴人返還保證金三百萬元。原審雖謂被上
訴人於八十三年十一月間再依契約書第十二條第三項約定主張解除兩造間之契約云云
。惟原審未審認被上訴人以何種方式向上訴人為解除契約之意思表示，亦未明解除
契約所憑之證據，則兩造所簽訂之合建契約是否已因上訴人之解除而歸於消滅，自滋
疑義。究竟被上訴人何時以何種方式解除契約﹖上訴人已否收到解除契約之通知，攸
關兩造所簽訂之合建契約是否繼續存在，及被上訴人可否請求上訴人返還上開保證金
。事實欠明，本院尚無從為法律上之判斷。上訴論旨指摘原判決不當，聲明廢棄，非
無理由。
據上論結，本件上訴為有理由，依民事訴訟法第四百七十七條第一項、第四百七十八
條第一項，判決如主文。
中      華      民      國    八十七    年      一      月    二十一    日
                              最高法院民事第六庭
                                  審判長法官  蕭  亨  國
                                        法官  吳  正  一
                                        法官  楊  隆  順
                                        法官  陳  淑  敏
                                        法官  黃  義  豐
      右正本證明與原本無異
                                              書  記  官
中      華      民      國    八十七    年      二      月      九      日
